【裁判字號】    97,訴,55
【裁判日期】    970530
【裁判案由】    撤銷詐害債權之信託行為等
【裁判全文】
臺灣彰化地方法院民事判決  97年度訴字第55號
原      告  乙○○
訴訟代理人  陳隆律師
被      告  丙○○
被      告  甲○○
                        號8樓.
訴訟代理人  戊○○
                        號8樓.
被      告  丁○○
                        之6
上列當事人間撤銷詐害債權之信託行為等事件，本院於民國97年
5月19日言詞辯論終結，茲判決如下：
    主  文
被告丙○○與甲○○間就附表所示之土地、建物，於民國96年5
月30日所為之信託行為應予撤銷。
被告甲○○就上開土地、建物，經彰化縣彰化地政事務所於民國
96年5月31日以信託為原因之所有權移轉登記應予塗銷。
被告丁○○就上開土地、建物，經彰化縣彰化地政事務所於民國
96年5月31日所為本金最高限額抵押權設定登記應予塗銷。
原告其餘之訴駁回。
訴訟費用新台幣壹萬零玖佰玖拾玖元由被告負擔。
    事實及理由
一、原告之聲明：
（一）、被告丙○○與被告甲○○間就就如附表所示之土地、建
        物，於民國九十六年五月三十日所為之信託行為，應予
        撤銷。
（二）、被告丙○○與被告甲○○間就如附表所示之土地、建物
        ，經彰化縣彰化地政事務所於民國九十六年五月三十一
        日以信託為原因而為之所有權移轉登記，應予塗銷。
（三）、被告丙○○與被告丁○○間就如附表所示之土地、建物
        ，經彰化縣彰化地政事務所於民國九十六年五月三十一
        日所為本金最高限額新台幣1,200,000元之抵押權設定
        登記，應予塗銷。
二、事實摘要：
（一）原告起訴主張：被告丙○○因積欠原告新台幣（下同）
      1,006,100元之債務未予清償，詎其不思誠信還款，為求
      蓄意脫產，竟於民國（下同）96年5月30日，將其名下所
      有座落彰化市○○路317號7樓之2及彰化市○○路325號7
      樓二處房地（地號及建號如附表所示），以信託為原因辦
      理所有權移轉登記予被告甲○○，彰化地政事務所並於96
      年5月31日完成登記；被告丙○○復於96年5月31日，與被
      告丁○○通謀虛偽設定本金最高限額1,200,000元之抵押
      權登記，因被告丁○○並未支付款項予被告丙○○，屬無
      償行為，因而損害原告上開債權，爰依信託法第6條第1項
      規定聲請法院撤銷上開信託行為，並請求塗銷信託登記；
      而上開抵押權設定登記顯為通謀虛偽之意思表示，除依民
      法第87條第1項規定應屬無效外，其所為之抵押權設定登
      記係無償行為，更有害及原告債權，爰依民法第244條第1
      項規定，原告亦得訴請法院撤銷之，並依民法第242條、
      第114條第1項規定代位請求塗銷以信託為原因之所有權移
      轉登記、抵押權設定登記。
（二）本件被告甲○○、丁○○二人均未於最後言詞辯論期日到
      場，然具狀辯稱：因被告丙○○缺錢而將系爭不動產出賣
      予被告丁○○，買賣價金議定為231萬元，頭期款100萬元
      ，並約訂3個月後開始申報契稅土增稅辦理所有權移轉登
      記，為確保被告丁○○已給付頭期款後，防止日後被告丙○○置之不理，經丙○○同意先就該頭期款辦理債權設定
      第二順位本金最高限額抵押權120萬元予被告丁○○，嗣
      再將系爭不動產信託於被告甲○○以免本買賣事件節外生
      枝，故辦理信託登記為確保交易安全而設立云云等語，並
      提出抵押權設定登記契約書、信託登記契約書、買賣契約
      書、信託契約書、匯款回條等為證。被告丙○○雖自認積
      欠原告票款1,006, 100元未清償，現在已無財產等語，然
      辯稱：伊因為當時缺錢而將上開不動產賣給丁○○，伊不
      認識丁○○，也不認識甲○○，是透過仲介公司介紹，會
      辦理最高限額抵押登記是因為他們已經給伊一百萬元，伊
      與丁○○有買賣契約，即買賣這棟房子，總價金是二百三
      十幾萬元。嗣又改稱伊收到八十幾萬元，匯到我合庫的帳
      號云云，請求駁回原告之訴。
三、法院之判斷：
（一）、本件被告甲○○、丁○○二人均未於最後言詞辯論期日
        到場，核無民事訴訟法第386條各款所列情形，爰依原
        告之聲請，由其一造辯論而為判決。
（二）、原告主張之事實，已據其提出與所述相符之本院96年度
        促字第22100號支付命令暨確定證明書、96年度票字第
        1120號民事裁定、被告丙○○本件所負票據債務之支票
        暨退票理由單二紙、本票五紙、土地及建物登記簿謄本
        、信託契約書等可稽，此為被告所不爭執，原告之主張
        為可採信。
（三）、按信託法第6條第1項規定：「信託行為有害於委託人之
        債權人權利者，債權人得聲請法院撤銷之。」核該條規
        定之立法理由係：「為防止委託人藉成立信託脫產，害
        及其債權人之權益，爰參考民法第二百四十四條第一項
        之規定，於本條第一項規定信託行為有害於委託人之債
        權人之權利者，債權人得聲請法院撤銷之，而不以委託
        人於行為時明知並受益人於受益時亦知其情事者為限，
        以保障委託人之債權人」。查被告丙○○與被告甲○○
        間為之信託行為時，被告丙○○已無其他財產足資清償
        積欠原告之上開債務，該信託行為顯有害於原告權利，
        況依上開信託契約書所約定之信託目的為「受託人應管
        理信託財產以該收益清償受益人所欠之債務：壹佰萬元
        整全部清償為止，若無法清償該債務，則由受託人處分
        信託標的以清償債務。」觀之，顯然被告丙○○自始即
        對被告甲○○負有新台幣100萬元之債務知之甚詳無疑
        。依上揭說明，原告依信託法第6條第1項規定，訴請法
        院撤銷之，並請求被告甲○○塗銷信託登記，於法有據
        ，應予准許。然塗銷登記以登記名義人即被告甲○○為
        被告即已足（土地豋記規則第27條參照），原告訴請被
        告丙○○塗銷登記部分，即欠缺權利保護要件，此部份
        應予駁回。
（四）、被告丁○○辯稱其設定本件最高限額120萬元之抵押權
        ，係為擔保其未取得系爭不動產所有權移轉登記前已支
        付被告丙○○之買賣價款100萬元，並於抵押權設定登
        記完畢後同日即辦理信託登記云云。惟查：依被告等所
        提出買賣契約、信託契約之內容觀之，並無買方丁○○
        之身分證字號與地址，亦無受託人甲○○之身分證字號
        與地址，兩份契約書上丁○○與甲○○（二人並非夫妻
        ）所載之電話相同，  顯與一般正常買賣之交易常情有
        違，且與被告丙○○所稱伊與其餘被告均不認識云云亦
        相矛盾。
（五）、被告丁○○若真有意向被告丙○○購買系爭不動產，當
        直接將系爭不動產以「買賣」為原因辦理所有權移轉登
        記予伊即可，顯無於簽訂買賣契約之同時，或其後另以
        「信託」為原因辦理所有權移轉登記予被告甲○○之必
        要，如上開土底與建物登記簿謄本所載，因信託而登記
        所有權人為甲○○，而非出賣人被告丙○○，反而徒增
        買受人被告丁○○請求所有權移轉登記之困難，有違一
        般常情與經驗論理法則，顯然係為防礙原告債權之行使
        而已。況被告丙○○自陳伊並不認識丁○○，其二人如
        何為買賣之意思表示？其間顯無真正買賣之合意。縱如
        被告丙○○所述伊與丁○○係透過仲介公司而為本件最
        高限額120萬元之抵押權設定登記，則法律行為亦因違
        反雙方代理之禁止規定而無效。
（六）、依買賣契約書第五條約定，賣方於簽訂買賣契約時，即
        應備齊所有移轉有關文件（所有權狀、印鑑證明、戶籍
        資料等），並應於移轉產權之文件蓋妥印鑑章交予承辦
        代書，以便辦理土地增值稅、契稅申報及產權移轉登記
        手續，故買方就賣方依約應辦理所有權移轉登記等相關
        事宜，已有一定之保全，自無再以設定最高限額抵押權
        以擔保未辦產權移轉登記前已支付買賣價款之必要？竟
        捨移轉登記而不為，設若仍有疑慮，買方於簽訂買賣契
        約後可依法聲請預告登記或聲請假處分。
（七）、依買賣契約書觀之，賣方必須將所有權移轉登記於買方
        後，買方始有給付尾款之義務，是被告丙○○如果真是
        因為「缺錢」而急於「出售」系爭不動產者，縱考慮家
        人而約定延後交屋，焉有與買方約定於簽訂買賣契約書
        後三個月再行辦理所有權移轉過戶之情形？
（八）、買方如有意買受系爭不動產，焉有於約定之三個月屆期
        後（即96年8月31日）未即時辦理所有權移轉登記以取
        得系爭不動產所有權之情形？
（九）、次按「債務人所為之無償行為，有害及債權者，債權人
        得聲請法院撤銷之。」民法第244條第1項定有明文。依
        被告等所提出玉山銀行匯款回條之匯款人亦為甲○○，
        並非買方丁○○等節，被告丁○○主張伊出資ㄧ百萬元
        云云，然為原告所否認，被告丁○○就此有利於己之積
        極事實並未舉證以實其說，其所辯顯難置信。足見被告
        丙○○所為抵押權設定登記行為屬無償行為，有害及原
        告上開債權，原告依法自得訴請塗銷登記。況由上開玉
        山銀行匯款回條可知匯款日期為96年6月1日，可知被告
        丙○○在尚未收受此筆款項之前一天，即先將系爭不動
        產先設定抵押登記予丁○○，並信託登記予甲○○，顯
        違常理且有害於原告之債權，另由被告丙○○所提之存
        摺影本可知，96年6月1日甲○○匯款入被告丙○○帳戶
        內，同日被告丙○○立即現金領出，此有存摺影本可稽
        ，顯係避免原告之求償甚明。
（十）、綜上說明，原告依民法第244條第1項規定，訴請法院撤
        銷上開抵押權設定登記之無償行為，並代位被告丙○○
        訴請被告丁○○塗銷上開抵押權設定登記，於法有據，
        應予准許。然塗銷登記以登記名義人即被告丁○○為被
        告即已足（土地豋記規則第27條參照），原告訴請被告
        丙○○塗銷上開抵押登記部分，即欠缺權利保護要件，
        此部份應予駁回。
結論：據上論結，本件原告之訴為一部有理由、一部無理由，依
      民事訴訟法第385條第1項前段、第79條、第85條第1項前
      段，判決如主文。
中    華    民    國    97    年    5    月    30    日
                  民事第一庭    法  官  施坤樹
以上正本係照原本作成。
如對判決上訴，應於判決送達後20日內向本院提出上訴狀（須附
繕本）。
中    華    民    國    97    年    6     月    6     日
                                書記官  陳秀香


司法院資訊處製作；財團法人民間司法改革基金會備份。
